【裁判字號】    96,再,1
【裁判日期】    970110
【裁判案由】    再審之訴
【裁判全文】
臺灣臺南地方法院民事判決                 96年度再字第1號
再審原告    丙○○
                        號
訴訟代理人  楊偉聖律師
再審被告    郭義忠
                        號
再審被告    Ｇ○○即Ｄ○○之承.
            Ｅ○○即Ｄ○○之承.
            Ｆ○○即Ｄ○○之承.
            Ｑ○○○即戌○○之.
            Ｏ○○○即戌○○之.
            庚○○即戌○○之承.
            戊○○即戌○○之承.
            己○○即戌○○之承.
            卯○○即戌○○之承.
                        0
            乙○○○
            Ｊ○○○
            子○○
再審被告    寅○
上  二  人
訴訟代理人  Ｂ○○
再審被告    辛○○兼戌○○之承.
                        3
再審被告    未○○
            Ｒ○○
            Ｐ○○
            宙○○○
            癸○○
            Ｎ○○
            辰○○
            Ｉ○○
            Ｌ○○
            Ｋ○○
            Ｍ○○○○○○○
            申○○
            玄○○○○○○
            Ａ○○
            天○○○
            丁○○
            Ｃ○○○
            壬○○
            亥○○
            丑○○
            Ｈ○○○
                        號
            甲○○○
            酉○○
            巳○○
            午○○
            地○○
            黃○○
                        號三樓.
            宇○○
右當事人間請求分割共有物事件，再審原告對於本院民國八十九
年度訴字第五一二號於民國九十二年七月三日確定判決提起再審
之訴，本院判決如左：
    主      文
本院八十九年度訴字第五一二號判決廢棄。
再審被告Ｃ○○○、酉○○、巳○○、午○○、地○○應就其被
繼承人邱明電所有坐落台南縣新營市○○○段四六八地號、地目
建，面積四一一六平方公尺土地，應有部分九百分之二，辦理繼
承登記。
再審被告壬○○、亥○○、丑○○、Ｈ○○○、甲○○○應就其
被繼承人邱樹王所有坐落台南縣新營市○○○段四六八地號，地
目建，面積四一一六平方公尺土地，應有部分九百分之二，辦理
繼承登記。
再審被告申○○、邱佩瑜、Ａ○○、天○○○、丁○○、黃○○
、宇○○應就其被繼承人邱水田所有坐落台南縣新營市○○○段
四六八地號，地目建，面積四一一六平方公尺土地，應有部分九
百分之六，辦理繼承登記。
再審被告卯○○、辛○○、己○○、戊○○、庚○○、Ｏ○○○
、Ｑ○○○應就其被繼承人戌○○所有坐落台南縣新營市○○○
段四六八地號，地目建，面積四一一六平方公尺土地，應有部分
四五０００分之八七九，辦理繼承登記。
兩造共有坐落臺南縣新營市○○○段四六八地號，地目：建，面
積四一一六平方公尺土地，應分割為如附圖所示編號Ａ部分面積
二０九平方公尺分歸再審被告Ｎ○○所有；編號Ｂ部分面積四一
七平方公尺分歸再審被告邱顏秀金所有；編號Ｃ部分面積五九０
平方公尺歸再審被告Ｉ○○所有；編號Ｅ部分面積二六四平方公
尺及編號Ｇ部分面積五０九平方公尺分歸再審被告郭義忠所有；
編號Ｆ部分面積八０八平方公尺分歸再審原告所有；編號Ｈ部分
面積六七平方公尺分歸再審被告辰○○所有；編號Ｉ部分面積四
六三平方公尺分歸再審被告Ｒ○○、Ｐ○○所有並按原應有部分
比例保持共有、編號Ｊ部分面積一００平方公尺分歸再審被告卯
○○、辛○○、己○○、戊○○、庚○○、Ｏ○○○、Ｑ○○○
；子○○；未○○；寅○；辛○○；Ｃ○○○、酉○○、巳○○
、午○○、地○○；壬○○、亥○○、丑○○、Ｈ○○○、甲○○○；申○○、邱珮瑜、Ａ○○、天○○○、丁○○、黃○○、
宇○○所有並按原應有部分比例保持共有；編號Ｋ１部分面積五
八平方公尺分歸被告Ｊ○○○所有；編號Ｋ部分面積六九平方公
尺分歸Ｌ○○、Ｋ○○所有並按原應有部分比例保持共有；編號
Ｌ部分面積八八平方公尺分歸被告乙○○○所有；編號Ｍ部分面
積一九八平方公尺分歸被告Ｇ○○、Ｅ○○、Ｆ○○所有，並按
原應有部分比例保持共有；編號Ｎ部分面積一０八平方公尺分歸
被告Ｍ○○○○○○○所有；編號Ｏ部分面積二一平方公尺分歸
被告癸○○所有；編號Ｄ部分面積一四七平方公尺分歸兩造所有
並按原應有部分比例保持共有。
再審被告郭義忠應依序分別給付再審原告丙○○、被告癸○○新
台幣陸拾萬零玖仟零伍拾玖元、貳拾陸萬壹仟伍佰貳拾陸元。
再審被告辰○○應給付再審被告癸○○新台幣萬零佰拾
元。
再審被告Ｒ○○、Ｐ○○應依序分別連帶給付再審被告子○○、
寅○、辛○○、未○○新台幣萬壹仟壹佰貳拾肆元、壹拾捌萬
零貳拾玖元、壹拾萬壹仟貳佰壹拾陸元、陸萬零玖元。
再審被告Ｒ○○、Ｐ○○應連帶給付再審被告卯○○、辛○○、
己○○、戊○○、庚○○、Ｏ○○○、Ｑ○○○新台幣伍拾貳萬
陸仟貳佰柒拾伍元。
再審被告Ｒ○○、Ｐ○○應連帶給付再審被告Ｃ○○○、酉○○
、巳○○、午○○、地○○新台幣陸萬零玖元。
再審被告Ｒ○○、Ｐ○○應連帶給付再審被告申○○、邱珮瑜、
Ａ○○、天○○○、丁○○、黃○○、宇○○新台幣壹拾捌萬零
貳拾玖元。
再審被告Ｒ○○、Ｐ○○應連帶給付再審被告壬○○、亥○○、
丑○○、Ｈ○○○、甲○○○新台幣壹拾捌萬零貳拾玖元。
再審被告Ｌ○○、Ｋ○○應連帶給付再審被告Ｊ○○○新台幣貳
拾萬零玖仟壹佰柒拾柒元。
再審被告Ｇ○○、Ｅ○○、Ｆ○○應依序分別給付再審被告Ｎ○○、邱顏秀金、Ｉ○○、乙○○○、癸○○新台幣壹萬貳仟捌佰
捌拾柒元、萬玖仟捌佰拾柒元、肆萬捌仟玖佰伍拾壹元、肆
萬肆仟捌佰拾貳元、貳仟玖佰玖拾玖元。
再審被告Ｇ○○、Ｅ○○、Ｆ○○應給付卯○○、辛○○、己○○、戊○○、庚○○、Ｏ○○○、Ｑ○○○新台幣壹仟貳佰零捌
元。
再審被告Ｍ○○○○○○○應依序分別給付再審被告Ｊ○○○、
癸○○新台幣壹拾萬捌仟貳佰玖拾柒元、肆仟肆佰陸拾肆元。
再審及再審前之第一審訴訟費用，由兩造按附表一所示訴訟費用
比例分擔。
    事實及理由
壹、程序部分：
一、按當事人喪失訴訟能力或法定代理人死亡或其代理權消滅者
    ，訴訟程序在有法定代理人或取得訴訟能力之本人，承受其
    訴訟以前當然停止；又第170條所定之承受訴訟人，於得為
    承受時，應即為承受之聲明，民事訴訟法第170條、第175條
    第1項分別定有明文。查原審判決確定後，及本件訴訟繫屬
    中，再審被告戌○○於93年11月8日死亡，再審被告Ｄ○○
    於96年2月16日死亡，再審原告陳報命戌○○繼承人Ｑ○○○、蘇邱素蘭、庚○○、戊○○、己○○、卯○○聲明承受
    訴訟，再審被告Ｄ○○繼承人Ｇ○○、Ｅ○○、Ｆ○○聲明
    承受訴訟，核無不合，應予准許。
二、再審被告郭義忠、Ｇ○○、Ｅ○○、Ｆ○○、Ｑ○○○、蘇
    邱素蘭、庚○○、戊○○、己○○、卯○○、乙○○○、辛○○、未○○、Ｒ○○、Ｐ○○、宙○○○、癸○○、Ｎ○○、辰○○、Ｉ○○、Ｌ○○、Ｍ○○○○○○○、申○○
    、玄○○○○○○、Ａ○○、天○○○、丁○○、Ｃ○○○
    、壬○○、亥○○、邱文近、Ｈ○○○、甲○○○、酉○○
    、巳○○、午○○、地○○、黃○○、宇○○等人經合法通
    知，無正當理由，未於最後言詞辯論期日到場，核無民事訴
    訟法第386條各款所列情形，爰依再審原告之聲請，由其一
    造辯論而為判決。
貳、實體部分：
一、再審原告於本院89年度訴字第512號分割共有物事件之前訴
    訟程序起訴主張：
（一）坐落台南縣新營市○○○段468地號土地（下稱系爭土地
      ）為兩造所共有，有土地登記簿謄本在卷可參，系爭土地
      原共有人中之邱水田、邱樹王及邱明電均已死亡，有戶籍
      謄本可參，渠就系爭土地應有部分均為900分之2，應分別
      由再審被告Ｃ○○○等人繼承，惟其繼承人迄未辦理繼承
      登記，爰請求其繼承人應辦理繼承登記，即再審被告Ｃ○○○應就被繼承人邱明電所有系爭土地應有部分900分之2
      辦理繼承登記；再審被告壬○○、亥○○、丑○○、邱張
      秀禎、甲○○○應就被繼承人邱樹王所有系爭土地應有部
      分900分之2辦理繼承登記；再審被告申○○、邱珮瑜、Ａ
      ○○、天○○○、丁○○應就被繼承人邱水田所有系爭土
      地應有部分900分之2辦理繼承登記。
（二）按各共有人得隨時請求分割共有物，為民法第823條第1項
      前段所明定，兩造對系爭地未訂有不分割協議，亦無依土
      地使用現況不能分割情事，而系爭土地無法經由協議方式
      分割，原告始提起本訴，請求分割共有物。
（三）查系爭土地分管之事實已存在多年，各共有人均在分管位
      置上建有房屋，系爭土地現再審被告Ｎ○○建有平房，宙
      ○○○建有地上物，Ｉ○○建有老舊平房，郭義忠建有樓
      房、平房及豬舍，再審原告建有三合院建物，Ｒ○○、Ｐ
      ○○建有樓房，Ｄ○○建有樓房，癸○○、邱玉蘭、Ｋ○○、Ｌ○○建有樓房，Ｊ○○○建有鐵皮屋，業經  鈞院
      勘驗屬實。系爭土地地形不完整，共有人分別建有地上物
      ，再審原告所提分割方案，係斟酌各共有人分管現況以
      保存地上物為目的，避免因分割後造成共有人拆屋之不經
      濟及損害，應係符合共有人全體之利益。至於共有人中有
      因保存地上物而逾應有部分受分配者，得以金錢相互找補
      ，此據台灣公證鑑定中心製有鑑定報告，可資為相互找補
      依據，不生不公平現象。
（四）再查編號Ｄ部分現為私設道路使用，該部分由各共有人共
      有保持，私設道路現況符合共有人分管現況，更可避免共
      有人因分割產生無法通行之窘況。另再審被告Ｊ○○○、
      Ｋ○○、楊德豐、邱玉蘭及乙○○○抗辯因分割無道路可
      通行云云，然而渠等建物已有三十餘年，鄰地為台南縣新
      營市○○○段467號（地目祠）現為寺廟建築及廟前廣場
      ，為被告日常通行之處，有勘驗筆錄及現場照片可證，亦
      為被告所自承，被告辯稱因分割後無道路可供通行，顯有
      誤會，並不可採，況且如因被告等通行之便而另設私設道
      路，則各共有人之地上物恐全數面臨拆除命運，對各共有
      人而言甚為不利，當無另設通行道路之必要。
（五）爰依民法第823條第1項、第824條第2項之規定，訴請分割
      共有物。並聲明：請依如附圖所示分割方案分割。
二、再審原告於前訴訟程序分別為如下之主張及聲明：
（一）再審被告戌○○、子○○、寅○、辛○○、未○○、Ｒ○○、Ｐ○○、邱顏秀金、Ｎ○○、申○○、邱珮瑜、Ａ○○、天○○○、丁○○、亥○○、丑○○、Ｈ○○○、甲○○○部分：
      再審被告戌○○、子○○、寅○、辛○○、未○○、Ｒ○○、Ｐ○○、邱顏秀金、Ｎ○○、申○○、邱珮瑜、Ａ○○、天○○○、丁○○、亥○○、丑○○、Ｈ○○○、甲○○○未於言詞辯論期日到場，亦未提出書狀作何聲明或
      陳述。
（二）再審被告辰○○、Ｉ○○、Ｌ○○、郭義忠、癸○○部分
      ：被告辰○○、Ｉ○○、Ｌ○○、郭義忠、癸○○未於最
      後言詞辯論期日到場，惟據其以前到場所為之陳述如下：
      1.再審被告辰○○部分：同意分割。
      2.再審被告Ｉ○○部分：同意分割，希望分在Ｉ○○所有
        建物所在之部分。
      3.再審被告Ｌ○○部分：我要與Ｋ○○保持共有。
      4.再審被告郭義忠部分：我分割到的土地必須前面、後面
        都有路可走。
      5.再審被告癸○○部分：我與邱玉蘭的房屋間有一條中線
        ，希望我們間以該中線為準。
（三）再審被告Ｄ○○部分：
      再審被告Ｄ○○未於言詞辯論期日到場，惟據其提出之書
      狀所為之陳述如下：被告Ｄ○○所分得如附圖所示編號Ｍ
      部分土地並未規畫出道路，希望能明確規畫出道路圖。
（四）再審被告Ｋ○○部分：
      我要與Ｌ○○保持共有。如有需要相互找補，希望我與我
      哥哥楊德豐、我母親Ｊ○○○互相找補。我所分得部分土
      地並未規畫出道路，希望能明確規畫出道路圖。
（五）再審被告Ｊ○○○部分：
      對原告所提分割方案我分得的位置沒意見，但我的坪數有
      短少的部分，希望能補償。我所分得部分土地並未規畫出
      道路，希望能明確規畫出道路圖。
（六）再審被告Ｍ○○○○○○○部分：
      希望我的房子能包含在分得的土地上，並能完全保留我的
      房子。我沒有錢補償別人。我所分得如附圖所示編號Ｎ部
      分土地並未規畫出道路，希望能明確規畫出道路圖，當初
      買土地時，地主說前面要留路給我們。
（七）再審被告乙○○○部分：
      希望分得的坪數要夠。我所分得如附圖所示編號Ｌ部分土
      地並未規畫出道路，希望能明確規畫出道路圖。
三、本件原審對於再審原告之請求乃判決全部勝訴，再審被告當
    時均未提出上訴。
四、本件再審意旨略以：
（一）按判決適用法規顯有錯誤者，得以再審之訴對於確定中局
      判決聲明不服，民事訴訟法第496條第1項第1款定有明文
      。而共有物分割之訴，需以他共有人全體為共同被告，即
      訴訟標的對於共有人全體應合一確定，性質上為固有必要
      共同訴訟。
（二）經查，再審原告對於再審被告提起分割共有物之訴，業經
      本院89年度訴字第512號判決確定，惟關於原共有人邱水
      田之際成人，再審原告漏未查悉尚有黃○○、宇○○、午
      ○○及地○○，致原確定判決對各該人未予裁判，依前開
      說明，原確定判決對共有人全體應合一確定，既原確定判
      決漏未對前開之人為裁判，則原確定判決顯難謂無適用法
      規顯有錯誤之當然違背法令。
（三）再審原告於原判決確定後本可依判決為登記，惟涉及土地
      增值稅須繳納全部分割後之土地全部，而非僅繳納再審原
      告分得之部分，致共有人無一於判決確定後提出分割登記
      。頃再審原告籌款繳納土地增值稅，準備向地政機關申請
      登記時，始知原共有人邱明電、邱水田之繼承人均有漏載
      ，再審原告乃於知悉時起30日不變期間內提起本訴。
（四）聲明：如主文所示。
五、再審被告Ｇ○○、Ｅ○○、Ｆ○○、Ｑ○○○、蘇邱素蘭、
    庚○○、戊○○、己○○、卯○○、辛○○、未○○、Ｒ○○、Ｐ○○、宙○○○、癸○○、Ｎ○○、辰○○、Ｉ○○
    、Ｌ○○、申○○、玄○○○○○○、Ａ○○、天○○○、
    丁○○、Ｃ○○○、壬○○、亥○○、邱文近、Ｈ○○○、
    甲○○○、酉○○、巳○○、午○○、地○○、黃○○、宇
    ○○等人經合法通知，無正當理由，未於最後言詞辯論期日
    到場，亦未為任何聲明或陳述。
六、再審被告Ｍ○○○○○○○未於最後言詞辯論期日到場，惟
    據其前到場所為陳述：原判決判要伊補貼每坪14萬元，伊不
    福氣。因這條路是廟的使用地，不是只有伊在走，496地號
    土地也有抓10呎寬、30米長作為路地，原告不應再向伊要求
    補償，聲明：駁回原告之訴。
七、再審被告郭義忠、乙○○○未於最後言詞辯論期日到場，惟
    據其前到場所為陳述：伊等只要分伊等應有部分，至於佔用
    別人部分願意還，不要買，並聲明：駁回原告之訴等語。
八、再審被告Ｋ○○、Ｊ○○○則稱：分割後少於我應有部分等
    語，但可以接受原審判決結果。
九、再審被告玄○○○○○○未於最後言詞辯論期日到場，惟據
    其前到場所為陳述，表示同意原告分割方案。
十、原確定判決是否有再審事由而應再開再審程序：
（一）按民事訴訟法第500條第1項規定：「再審之訴，應於三十
      日之不變期間內提起」；第2項規定：「前項期間，自判
      決確定時起算，但再審之理由知悉在後者，自知悉時起算
      」。經查，本件原確定判決法院係於92年7月17日一造言
      詞辯論終結，並於同年7月31日宣示判決，此有該卷宗可
      稽。然因原確定判決共同訴訟人之一即再審被告黃○○、
      宇○○亦為原共有人邱水田之繼承人，及再審被告酉○○
      、巳○○、午○○、地○○亦為原共有人邱明電之繼承人
      ，致原確定判決未將渠等列為共同被告，待再審原告於95
      年8月16日向台南縣新營市地政事務所辦理本件分割共有
      物登記時才發現上開情事，乃於同年月28日提起本件再審
      之訴，於法自無不合，合先敘明。
（二）次按判決適用法規顯有錯誤者，得以再審之訴對於確定中
      局判決聲明不服，民事訴訟法第496條第1項第1款定有明
      文。而共有物分割之訴，需以他共有人全體為共同被告，
      即訴訟標的對於共有人全體應合一確定，性質上為固有必
      要共同訴訟。本件再審原告對於再審被告提起分割共有物
      之訴，業經本院89年度訴字第512號判決確定，惟關於原
      共有人邱水田之繼承人尚有黃○○、宇○○，原共有人邱
      明電之繼承人尚有再審被告酉○○、巳○○、午○○及地
      ○○，為原審所不察，致原確定判決對各該人未予裁判，
      依前開說明，原審適用法規顯有錯誤。綜上，原確定判決
      既有前揭法條所示之再審事由，則再審原告執此而提起本
      件再審之訴求予廢棄，為有理由，應予准許，爰諭知如主
      文第1項所示，並由本院就本院89年度訴字第512號之前訴
      為再開及續行其訴訟程序而再為裁判。
十一、再審原告主張坐落台南縣新營市○○○段四六八號土地為
      兩造所共有，其中原共有人中之邱水田、邱明電及邱樹王
      均已死亡，其就系爭土地應有部分各為九００分之二，依
      法應由其繼承人繼承，惟邱水田之繼承人申○○、邱珮瑜
      、Ａ○○、天○○○、丁○○、黃○○、宇○○，邱明電
      之繼承人Ｃ○○○、酉○○、巳○○、午○○、地○○，
      邱樹王之繼承人壬○○、亥○○、丑○○、Ｈ○○○及甲○○○迄未辦理繼承登記；且系爭土地依其使用目的並無
      不能分割之情形，而兩造就系爭土地亦無不分割之約定，
      然迄今尚無法達成協議分割系爭土地等情，提出土地登記
      簿謄本及戶籍謄本等件為證，且為再審被告所不爭，自堪
      信再審原告此部分主張為真實。
十二、按除因物之使用目的不能分割或契約訂有不分割之期限者
      ，各共有人得隨時請求分割。又共有物之分割方法，依共
      有人協議之方法行之，分割方法不能協議者，法院得依任
      何共有人之聲請，以原物分配於各共有人。民法第823 條
      第1項、824條第1項及同條第2項第1款分別定有明文。
      又因繼承取得不動產者，非經登記，不得處分其物權。民
      法第759條亦有明文。而共有之不動產之共有人中之一人
      死亡，他共有人請求分割共有物時，為求訴訟經濟起見，
      可許原告就請求繼承登記及分割共有物之訴合併提起，即
      以一訴請求該死亡共有人之繼承人辦理繼承登記並請求該
      繼承人於辦理繼承登記時，與原告及其餘共有人分割共有
      之不動產（最高法院七十年第一次民事庭總會決議參照）
      。查本件系爭土地為兩造所共有，雙方既未定有不分割之
      特約，亦無因物之使用目的不能分割情事；茲兩造既不能
      達成分割協議，則揆諸前開說明，再審原告依繼承之法律
      關係及民法第823條第1項、第824條第2項之規定，訴請再
      審被告即邱水田之繼承人申○○、邱珮瑜、Ａ○○、天○○○、丁○○、黃○○、宇○○，被告即邱明電之繼承人
      Ｃ○○○、酉○○、巳○○、午○○、地○○，被告即邱
      樹王之繼承人壬○○、亥○○、丑○○、Ｈ○○○及甲○○○，分別就其被繼承人所有系爭土地之應有部分辦理繼
      承登記後，為裁判分割，即有理由，應予准許。
十三、又按分割共有物以消滅共有關係為目的，法院裁判分割共
      有土地時，除該土地內，有部分土地因使用目的不能分割
      （如為道路）或部分共有人仍願維持共有關係，或部分當
      事人因繼承關係須就分得之土地保持公同共有者外，應將
      土地分配於各共有人單獨所有。則本件再審被告即邱水田
      之繼承人申○○、邱珮瑜、Ａ○○、天○○○、丁○○、
      黃○○、宇○○等人因繼承關係自須就分得之土地維持公
      同共有；同理，再審被告即邱樹王之繼承人壬○○、亥○○、丑○○、Ｈ○○○及甲○○○等人；再審被告即邱明
      電之繼承人Ｃ○○○、酉○○、巳○○、午○○、地○○
      因繼承關係亦自須就分得之土地維持公同共有。
十四、按共有物分割方法，法院應斟酌當事人之聲明，共有物之
      性質，經濟效用及全體共有人之利益等公平決之，不受當
      事人主張之拘束（最高法院六十九年度台上字第三一００
      號判決參照）。再按，分割共有物固不受分管契約之拘束
      ，惟儘量依各共有人使用現狀定分割方法，以維持現狀，
      減少共有人所受損害，當不失為裁判分割斟酌之一種原則
      （最高法院八十二年度台上字第一九九Ｏ號判決參照）。
      再按分割共有物之訴，係為使共有關係變為單獨所有，故
      以原物分配於各共有人時，應顧及均衡原則，並須就各共
      有人應有部分之比例、因聚族而居之傳統關係所處之位置
      、有無明示或默示之分管契約等因素加以考量。經查，系
      爭土地之西邊與中間有部分面臨道路，東邊與台南縣新營
      市○○○段四六七、四六七之二地號土地相接，台南縣新
      營市○○○段四六七地號土地上現為朝隆宮及其廟前廣場
      ，系爭土地上坐落多棟被告各自所有之建物等情，業經前
      審履勘現場並製有勘驗筆錄及地上物現況之土地複丈成果
      圖在卷可憑，並經本院於96年1月3日到場勘驗地上物現況
      與原審勘驗時相同，且為兩造所不爭。經審酌上開情狀，
      及共有人數、各共有人應有部分之面積、使用系爭土地之
      現況、各人分得部分可否完整保存其原有之建築物，並兼
      顧各共有人分得部分之通行便利及單獨分得實際能充分利
      用之面積，以增加分得土地使用上之經濟效益，與兼顧各
      共有人之最大經濟效益，且再審被告楊德豐與Ｋ○○表示
      願就分得部分保持共有關係等各情，本院認如再審原告所
      提之分割方案即如附圖所示之分割方法，符合系爭地分割
      之整體效益。又再審被告Ｇ○○、Ｅ○○、Ｆ○○、Ｑ○○○、蘇邱素蘭、庚○○、戊○○、己○○、卯○○、辛○○、未○○、Ｒ○○、Ｐ○○、宙○○○、癸○○、Ｎ
      ○○、辰○○、Ｉ○○、Ｌ○○、申○○、玄○○○○○○、Ａ○○、天○○○、丁○○、Ｃ○○○、壬○○、亥
      ○○、邱文近、Ｈ○○○、甲○○○、酉○○、巳○○、
      午○○、地○○、黃○○、宇○○等人經合法通知，均未
      到庭陳述意見，惟本院審酌被告申○○、邱珮瑜、Ａ○○
      、天○○○、丁○○、黃○○、宇○○係繼承其被繼承人
      邱水田之應有部分，被告壬○○、亥○○、丑○○、Ｈ○○○及甲○○○係繼承其被繼承人邱樹王之應有部分，再
      審被告Ｃ○○○、巳○○、酉○○、午○○、地○○則渠
      等因繼承關係自須就分得之土地維持公同共有，且被告卯
      ○○、辛○○、己○○、戊○○、庚○○、Ｏ○○○、Ｑ
      ○○○、子○○、未○○、寅○、辛○○、Ｃ○○○、酉
      ○○、巳○○、午○○、地○○、壬○○、亥○○、丑○○、Ｈ○○○、甲○○○、申○○、邱珮瑜、Ａ○○、天
      ○○○、丁○○、黃○○、宇○○在系爭土地上並無建物
      ，且其應有部分之比例不高，為避免土地過於細分影響其
      日後對土地之使用，及兼顧其他共有人現有在系爭土地建
      物保持之完整性，爰將如附圖所示編號Ｊ部分分歸被告卯
      ○○、辛○○、己○○、戊○○、庚○○、Ｏ○○○、Ｑ
      ○○○、子○○、未○○、寅○、辛○○、Ｃ○○○、酉
      ○○、巳○○、午○○、地○○、壬○○、亥○○、丑○○、Ｈ○○○、甲○○○、申○○、邱珮瑜、Ａ○○、天
      ○○○、丁○○、黃○○、宇○○所有並按原應有部分比
      例保持共有，如有不足其原有應有部分者，再由其他共有
      人以金錢補償之。另再審被告Ｋ○○、Ｌ○○、Ｊ○○○
      、乙○○○及Ｇ○○、Ｇ○○、Ｆ○○、Ｅ○○之被繼承
      人Ｄ○○與Ｍ○○○○○○○雖表示希望其所分得之土地
      ，能明確規畫出道路圖云云，惟查再審被告Ｋ○○等人其
      屋前現有空地為不規則形狀且面積不足，其屋後亦有其他
      共有人之建物存在，苟在再審被告楊德人等人之屋前另闢
      道路通往如附圖所示編號Ｄ部分之道路，勢必必須拆除再
      審被告Ｋ○○、楊德豐、Ｊ○○○、乙○○○、Ｇ○○、
      Ｆ○○、Ｅ○○與Ｍ○○○○○○○其現有之部分建物，
      及在其屋後之其他共有人之部分建物，造成重大之不利益
      ，而再審被告Ｋ○○、Ｌ○○、Ｊ○○○、乙○○○、Ｇ
      ○○、Ｅ○○、Ｆ○○與Ｍ○○○○○○○現有之建物，
      屋前各有一小塊不規則形狀之空地緊鄰朝隆宮之廟前廣場
      ，三十多年來，再審被告Ｋ○○等人均由此出入，業據再
      審被告Ｋ○○、Ｊ○○○、乙○○○、Ｍ○○○○○○○
      於前審陳明在卷，則其出入通行並無困難，爰不在其屋前
      另闢由兩造保持共有之道路，附此敘明。
十五、復按以原物為分配時，如共有人中，有不能按其應有部分
      受分配者，得以金錢補償之，民法第824條第2項定有明文
      。又按分割共有物，除當事人同意外，應以各共有人分得
      部分之價值符合其持分始適當，而土地價格之高低，係以
      其使用價值為標準。本件兩造分割系爭土地，再審原告丙○○、被告Ｎ○○、邱顏秀金、Ｉ○○、戌○○之承受訴
      訟人即卯○○、辛○○、己○○、戊○○、庚○○、Ｏ○○○、Ｑ○○○、邱水、未○○、寅○、辛○○、Ｃ○○○、酉○○、巳○○、午○○、地○○、壬○○、亥○○
      、丑○○、Ｈ○○○、甲○○○、申○○、邱珮瑜、Ａ○○、天○○○、丁○○、黃○○、宇○○、Ｊ○○○、乙○○○及癸○○就不足其應有部分價值之部分，自應由其
      餘之共有人分得部分土地之使用價值，依其應有部分計算
      相差若干以為斷（最高法院五十四年度台上字第一六Ｏ三
      號判決參照）。本院爰囑託財團法人臺灣公證鑑定中心鑑
      定，依該鑑定結果，兩造所有系爭土地分割後分配後之價
      值、分配前之價值與應相互找補之金額，詳如附表二所示
      ，此有上開鑑定中心九十二年七月十七日之鑑定報告書一
      件附卷可憑，又如附圖所示編號Ｊ部分由再審被告卯○○
      等十六人依原應有部分比例保持共有，其有不足其原有應
      有部分者，應由其他共有人以金錢補償之，其應受補償之
      金額共為1,229,908元，依其應有部分比例，個人應受補
      償之金額則詳如附表三所示，爰判決如主文第五項至第十
      二項所示。
十六、據上論結：本件再審之訴為有理由，依民事訴訟法第505
      條、第385條第1項前段、第78條、第80條之1、第85條第1
      項但書、第2項，判決如主文。
中    華    民    國    97    年    1    月    10   日
                  民事第一庭    法  官  李杭倫
右為正本係照原本作成
如對本判決上訴，須於判決送達後廿日內向本院提出上訴狀
中    華    民    國    97    年    1    月    10   日
                                書記官  蔡曉卿
附表一
┌────────┬──────────┬──────────┐
│系爭土地共有人  │    原應有部分      │  訴訟費用分擔比例  │
├────────┼──────────┼──────────┤
│丙○○          │     16089/75000    │    215/1000        │
├────────┼──────────┼──────────┤
│郭義忠          │     11675/75000    │    156/1000        │
├────────┼──────────┼──────────┤
│Ｇ○○          │     3735/75000     │     50/1000        │
│Ｅ○○          │                    │                    │
│Ｆ○○          │                    │                    │
├────────┼──────────┼──────────┤
│卯○○          │     879/45000      │     20/1000        │
│辛○○          │                    │                    │
│己○○          │                    │                    │
│戊○○          │                    │                    │
│庚○○          │                    │                    │
│Ｏ○○○        │                    │                    │
│蘇邱春          │                    │                    │
├────────┼──────────┼──────────┤
│乙○○○        │     1475/75000     │     20/1000        │
├────────┼──────────┼──────────┤
│Ｊ○○○        │     1658/75000     │     22/1000        │
├────────┼──────────┼──────────┤
│子○○          │     593/51450      │     11/1000        │
├────────┼──────────┼──────────┤
│寅○            │     6/900          │      7/1000        │
├────────┼──────────┼──────────┤
│辛○○          │     20/4116        │      5/1000        │
├────────┼──────────┼──────────┤
│未○○          │     2/900          │      2/1000        │
├────────┼──────────┼──────────┤
│Ｒ○○          │     3/40           │     75/1000        │
├────────┼──────────┼──────────┤
│Ｐ○○          │     1/40           │     25/1000        │
├────────┼──────────┼──────────┤
│邱顏秀金        │     1/9            │    111/1000        │
├────────┼──────────┼──────────┤
│癸○○          │     1566/150000    │     10/1000        │
├────────┼──────────┼──────────┤
│Ｎ○○          │     1/18           │     55/1000        │
├────────┼──────────┼──────────┤
│辰○○          │     1271/75000     │     17/1000        │
├────────┼──────────┼──────────┤
│Ｉ○○          │     646/4116       │    157/1000        │
├────────┼──────────┼──────────┤
│Ｌ○○          │     261/50000      │      5/1000        │
├────────┼──────────┼──────────┤
│Ｋ○○          │     261/50000      │      5/1000        │
├────────┼──────────┼──────────┤
│趙邱玉蘭        │     1566/75000     │     21/1000        │
├────────┼──────────┼──────────┤
│（邱水田之      │                    │                    │
│  繼承人）      │                    │                    │
│申○○          │                    │                    │
│邱珮瑜          │       6/900        │     7/1000         │
│Ａ○○          │                    │                    │
│邱潘美惠        │                    │                    │
│丁○○          │                    │                    │
│黃○○          │                    │                    │
│宇○○          │                    │                    │
├────────┼──────────┼──────────┤
│（邱明電之      │                    │                    │
│  繼承人）      │       2/900        │     2/1000         │
│Ｃ○○○        │                    │                    │
│酉○○          │                    │                    │
│巳○○          │                    │                    │
│午○○          │                    │                    │
│地○○          │                    │                    │
├────────┼──────────┼──────────┤
│（邱樹王之      │                    │                    │
│  繼承人）      │                    │                    │
│壬○○          │                    │                    │
│亥○○          │       2/900        │     2/1000         │
│丑○○          │                    │                    │
│Ｈ○○○        │                    │                    │
│甲○○○        │                    │                    │
└────────┴──────────┴──────────┘
附表三
（即附圖所示編號Ｊ部分共有比例及應受補償金額表）
┌───────┬───────┬──────────┬──────┐
│J部分共有人   │原應有部分    │   J部分持分比例    │    金額    │
├───────┼───────┼──────────┼──────┤
│卯○○        │879/45000     │ 301497/702987      │   527483   │
│辛○○        │              │                    │            │
│己○○        │              │                    │            │
│戊○○        │              │                    │            │
│庚○○        │              │                    │            │
│Ｏ○○○      │              │                    │            │
│蘇邱春        │              │                    │            │
├───────┼───────┼──────────┼──────┤
│子○○        │593/51450     │  17790/702987      │    31124   │
├───────┼───────┼──────────┼──────┤
│寅○          │  6/900       │ 102900/702987      │   180029   │
├───────┼───────┼──────────┼──────┤
│辛○○        │ 20/4116      │  75000/702987      │   131216   │
├───────┼───────┼──────────┼──────┤
│未○○        │  2/900       │  34300/702987      │    60009   │
├───────┼───────┼──────────┼──────┤
│（邱水田之    │              │                    │            │
│  繼承人）    │              │                    │            │
│申○○        │              │                    │            │
│邱珮瑜        │  6/900       │102900/702987       │   180029   │
│Ａ○○        │              │                    │            │
│邱潘美惠      │              │                    │            │
│丁○○        │              │                    │            │
│黃○○        │              │                    │            │
│宇○○        │              │                    │            │
├───────┼───────┼──────────┼──────┤
│（邱明電之    │              │                    │            │
│  繼承人）    │  2/900       │ 34300/702987       │    60009   │
│Ｃ○○○      │              │                    │            │
│酉○○        │              │                    │            │
│巳○○        │              │                    │            │
│午○○        │              │                    │            │
│地○○        │              │                    │            │
├───────┼───────┼──────────┼──────┤
│（邱樹王之    │              │                    │            │
│  繼承人）    │              │                    │            │
│壬○○        │              │                    │            │
│亥○○        │  2/900       │ 34300/702987       │    60009   │
│丑○○        │              │                    │            │
│Ｈ○○○      │              │                    │            │
│甲○○○      │              │                    │            │
└───────┴───────┴──────────┴──────┘


司法院資訊處製作；財團法人民間司法改革基金會備份。
